臺灣高雄地方法院民事判決　　　　　　 94年度家訴字第198號
原　　　告　乙○○
兼訴訟代理　戊○○
人
原　　　告　甲○○○
兼訴訟代理　己○○
人
兼訴訟代理　丙○○
人
被　　　告　丁○○
兼訴訟代理　庚○○
人
上當事人間請求分割遺產事件，本院於民國96年3 月7 日言詞辯
論終結，判決如下：
    主  文
准將兩造被繼承人陳順正所遺坐落高雄市○○區○○段3 小段43
7 之1 （面積13平方公尺）、438 之1 號（面積74平方公尺）土
地及其上1308號建號之建物（門牌號碼為高雄市○○區○○街19
之1 號，5 層樓房屋1 棟）及如附圖所示增建部分（第1 層至第
5層 各12.55 平方公尺、第6 層58.26 平方公尺）予以變賣，所
得價金，按原告乙○○、戊○○、甲○○○、己○○、丙○○及
被告丁○○、庚○○每人各7 分之1 之比例分配之。
訴訟費用由被告丁○○、庚○○負擔7 分之2 ，餘由原告乙○○
、戊○○、甲○○○、己○○、丙○○負擔。
    事實及理由
一、原告主張：
（一）兩造為被繼承人陳順正之全體繼承人，被繼承人死亡時留
      有座落高雄市○○區○○段3 小段437 之1 地號（面積13
      平方公尺）、738 之1 號（面積74平方公尺）土地2 筆及
      其上建物，建號308 號，門牌號碼為高雄市○○區○○街
      19 之1號，5 層樓房屋1 棟（以下簡稱系爭房地），兩造
      並向地政機關辦妥公同共有之繼承登記。
（二）被繼承人陳順正僅遺有系爭遺產，別無其他遺產，且所遺
      留債務，亦僅其生前積欠被告庚○○約新台幣（下同）10
      0 萬元之系爭房屋裝潢費，而該筆債務之清償，兩造於87
      年6 月8 日即簽立同意書約定：「座落於高雄市○○區○○街19之1 號房屋，目前隔間出租，每年約收入25萬元，
      同意自87年到90年間，其經營及所收入金額（約100 萬元
      ）歸由庚○○本人處理。自91年元月後所出租收入歸由立
      同意書人所共同擁有，以支出父親全部開銷。倘若父親于
      87 年 至90年間不幸逝世，父親所擁有之房屋在此係立同
      意書人贊同之下，以正常手續賣掉，對於此房屋在此期間
      所經營收入不足之金額，由立同意書人共同補足給庚○○
      。」（以下簡稱系爭同意書）。今被繼承人陳順正已於87
      年7 月4 日過世，惟被告反對依系爭同意書之約定，以正
      常手續出售系爭房地，聲請人自得依繼承之法律關係，分
      割上開遺產，並請求判決如訴之聲明所示。
二、被告辯稱：
（一）就系爭房地之所有權歸屬，被繼承人於生前即86年9 月19
      日已與被告庚○○訂立契約書，約定：1 、確認本件房屋
      之裝潢，由乙方出資100 萬元僱工做裝潢，屬實無訛。2
      、本件房屋於裝潢全部完工後，除保留甲乙雙方共同居住
      之第一、二層外，其餘全部由乙方負責出租與第三人使用
      ，雙方均無異議。四、本件房屋出租收益租金，全部歸乙
      方所有，至乙方謝世為止，雙方均無異議。5 、本件房屋
      造作裝潢及出租等等之事，甲方應負責向全體子女說明，
      如甲方日後謝世後，子女絕不得為此事，發生任何糾紛，
      甲方無異議。是以依上開約定，被告庚○○得使用出租系
      爭房屋至死亡為止，原告無權分割變賣系爭房地。
（二）原告所提出之上開契約書，被告2 人均不復記得是否由被
      告本人簽署，且所用印文也可能是原告所偽造，被告否認
      上開契約書之效力。原告既為陳順正之繼承人，自應受上
      開契約書之效力之約束。
（三）系爭同意書上立約人之一邱鳳珠，並非繼承人，且未得其
      夫乙○○之同意而擅自簽立系爭同意書，顯係無權代理，
      系爭同意書應屬無效。
（四）被繼承人陳順正生前積欠被告庚○○之100 萬元債務，尚
      未完全清償完畢，應列入繼承之債務由原告負擔。
三、兩造不爭執之事項：
（一）系爭房地（含增建部分）為兩造之被繼承人陳順正所遺留
      之不動產，兩造之應繼分為每人7 分之1 ，因為兩造未達
      成分割遺產協議，遂就系爭房地以公同共有之方式，向地
      政機關為所有權之繼承登記。
（二）被告庚○○與被繼承人陳順正於86年9 月19日訂立契約書
      ，並於87年5 月21日就系爭房地訂立本金100 萬元之抵押
      權登記。
（三）兩造除就被繼承人陳順正積欠庚○○100 萬元之債務已清
      償與否，有所爭執外，陳順正未遺留其他債務一節，則為
      兩造所不爭執。
四、法院之判斷：
（一）被繼承人陳順正遺留之遺產範圍：
      按被繼承人遺有系爭房地，為兩造所不爭執，惟就其遺留
      之債務究有若干，則有爭執。原告主張已無債務遺留，被
      告庚○○辯稱陳順正生前向借貸100 萬元修繕房屋，迄今
      仍未完全清償云云。經查：
   1、原告主張兩造於87年6 月8 日簽訂系爭同意書，約定「座
      落於高雄市○○區○○街19之1 號房屋，目前隔間出租，
      每年約收入25萬元，同意自87年到90年間，其經營及所收
      入金額（約100 萬元）歸由庚○○本人處理。自91年元月
      後所出租收入歸由立同意書人所共同擁有，以支出父親全
      部開銷。倘若父親于87年至90年間不幸逝世，父親所擁有
      之房屋在此係立同意書人贊同之下，以正常手續賣掉，對
      於此房屋在此期間所經營收入不足之金額，由立同意書人
      共同補足給庚○○。」等語，被告雖否認之，並以前詞置
      辯，惟本院於95年10月5 日當庭鑑定系爭同意書上被告庚○○之簽名筆跡與被告所提出86年9 月19日契約書上之被
      告庚○○簽名筆跡結果，二者係屬相同，此有當日言詞辯
      論筆錄1 份在卷可查，而被告丁○○為被告庚○○之女，
      其母親庚○○既已簽訂系爭同意書，依一般經驗法則，應
      認其亦已簽訂系爭同意書，足認被告辯稱系爭同意書係偽
      造云云，與事實不符，不足採信。
   2、又被告乙○○主張曾授權其太太邱鳳珠簽立系爭同意書，
      則不論乙○○係事先授權或事後同意其太太邱鳳珠簽立系
      爭同意書，均生本人承認代理之效果，故縱使系爭同意書
      上無乙○○之簽名，亦不影響系爭同意書對乙○○生效之
      效力，被告辯稱乙○○未簽名，契約不生效云云，不足採
      信。
   3、次查，承上所述，被告既同意以收取之租金作為清償100
      萬元借款之方法，則其86年9 月19日起，迄本案言詞辯論
      終結時止（96年3 月7 日），已達10年5 月有餘，亦即12
      5 個月，以被告自承每月租金平均收租12000 元計算，已
      有150 萬元之租金收入，已足夠清償被繼承人積欠被告庚○○之10 0萬元，故原告主張被繼承人陳順正未遺留債務
      ，堪予採信。是以被繼承人遺留之遺產，僅存系爭房地。
   4、末查被繼承人陳順正於生前即86年9 月19日雖已與被告庚○○訂立契約書，約定：「1 、確認本件房屋之裝潢，由
      乙方出資100 萬元僱工做裝潢，屬實無訛。2 、本件房屋
      於裝潢全部完工後，除保留甲乙雙方共同居住之第一、二
      層外，其餘由全部由乙方負責出租與第三人使用，雙方均
      無異議。四、本件房屋出租收益租金，全部歸乙方所有，
      至乙方謝世為止，雙方均無異議。5 、本件房屋造作裝潢
      及出租等等之事，甲方應負責向全體子女說明，如甲方日
      後謝世後，子女絕不得為此事，發生任何糾紛，甲方無異
      議。」等語，惟被告庚○○復於87年6 月8 日與原告簽立
      系爭同意書，同意於陳順正死亡後，以正常手續賣掉系爭
      房地，自不得再以先前與陳順正簽立之契約書對抗原告，
      被告辯稱依被繼承人陳順正生前所訂之契約書，原告需至
      其死亡後，始得分割遺產變賣房屋云云，於法不合，不足
      採信。
（二）分割遺產請求權及方法：
   1、按「繼承人得隨時請求分割遺產。但法律另有規定或契約
      另有訂定者，不在此限。」，民法第1164條定有明文。經
      查，本件被繼承人所遺留之系爭房地，法律上並無不得分
      割之限制，且被繼承人未以遺囑禁止繼承人分割遺產，共
      同繼承人亦未以契約或協議禁止遺產分割，是以本件原告
      自得以不同意分割之其他共同繼承人全體為被告，依民法
      第1164規定，訴請分割遺產。
   2、又按「公同共有物分割之方法，除法律另有規定外，應依
      關於共有物分割之規定。」、「（共有物分割之方法）共
      有物之分割，依共有人協議之方法行之。分割之方法，不
      能協議決定者，法院得因任何共有人之聲請，命為左列之
      分配：一、以原物分配於各共有人。二、變賣共有物，以
      價金分配於各共有人。以原物為分配時，如共有人中，有
      不能按其應有部分受分配者，得以金錢補償之。」，民法
      第83 0條第2 項、第824 條分定有明文，合先敘明。經查
      ，本案被告雖不同意分割遺產，惟原告依上開法律規定及
      系爭同意書之約定，自得請求裁判分割。至於分割方法，
      因被繼承人未以遺囑指定分割方法，且系爭遺產為土地2
      筆及其上之5 層樓之透天房屋一棟（含增建部分為6 層樓
      房），性質上無法進行原物分割，依上開法律規定，僅得
      變價分割，並按繼承人之應繼分比例以價金分配予各繼承
      人。
   3、又查，系爭房地，其上建物雖為5 層樓之透天住宅，但被
      繼承人生前即將之增建如附圖所示（增建部分：第1 層至
      第5 層各12.55 平方公尺、第6 層58.26 平方公尺），上
      開增建部分非屬獨立建物，而為建物之一部，自應為遺產
      之一部份，應予一併變價分割。
（三）綜上所述，本案被繼承人陳順正遺留之系爭房地，法律上
      或被繼承人遺囑或共同繼承人間，既無不得分割繼承之規
      定或協議，從而原告依民法第1164條之規定，訴請裁判分
      割為有理由。本院審酌遺產之性質為獨立透天房屋，無法
      原物分割，應採變價分割，且就變賣所得按兩造繼承人應
      繼分比例即每人7 分之1 之比例平均分配之，爰判決如主
      文所示。
五、結論：原告之訴有理由，依民事訴訟法第78條、第85條第1
    項，判決如主文。
中    華   民    國      96    年     3    月   21    日
                       家事庭法   官  吳文婷
上為正本係照原本作成。
如不服本判決，應於判決送達後20日內向本院提出上訴狀。
中    華   民    國      96    年     3    月   22    日
                              書記官  許麗珠
